---
title: "Aprendizaje No Supervisado. La Maratón de Tokyo 2025."
author:
  - "Alba Martínez de la Hermosa"
  - "Alonso González Romero"
  - "Daniel López Paredes"
date: "2025-11-16"
format: 
  html:
    css: style.css
    title-block-banner: true
    embed-resources: true
    self-contained: true
toc: true
toc-depth: 2
number-sections: true
lang: es
keywords: ["maratón", "análisis de datos", "Tokyo"]
abstract: "Por realizar"
execute: 
  warning: false
---

# Importacion de librerías y datos
```{r}
# Importo el df de resultadosTokyo tras el EDA realizado: 
resultadosTokyo2025 <-readRDS("resultadosTokyo2025.rds")

# Importo las librerías necesarias: 
source("librerias.R")
```


# Análisis de Componentes Principales

El **Análisis de Componentes Principales (PCA, por sus siglas en inglés *Principal Component Analysis*)** es una técnica de reducción de dimensionalidad no supervisada que transforma un conjunto de variables correlacionadas en un conjunto más pequeño de variables no correlacionadas llamadas **componentes principales**. 

## PCA sobre ritmos de carrera a través de los parciales

En esta sección se realiza un Análisis de Componentes Principales (PCA) para la categoría *Élite*. Se utilizan los tiempos reales de cada segmento de 5km junto con el segmento de 40km a meta, calculados a partir de los tiempos acumulados proporcionados en los parciales. A través de ellos, se dividirá cada parcial por el tiempo final del corredor con el objetivo de captar el porcentaje de tiempo que dedica a cada segmento durante la carrera. Por último y antes de iniciar el PCA, estandarizamos los datos para asegurar que los parciales de 5km y el de 2.195 km tengan la misma importancia en el análisis.

### Preparación de datos

```{r}
# Filtrar por categoría Élite
elite <- resultadosTokyo2025 %>%
  filter(categoria == "Élite")

# Calcular parciales reales (tiempos de cada segmento)
elite <- elite %>%
  mutate(
    seg_0_5 = parcial_5km,
    seg_5_10 = parcial_10km - parcial_5km,
    seg_10_15 = parcial_15km - parcial_10km,
    seg_15_20 = parcial_20km - parcial_15km,
    seg_20_25 = parcial_25km - parcial_20km,
    seg_25_30 = parcial_30km - parcial_25km,
    seg_30_35 = parcial_35km - parcial_30km,
    seg_35_40 = parcial_40km - parcial_35km,
    seg_40_meta = tiempo_oficial - parcial_40km
  )

# Normalizar por tiempo oficial (porcentaje de tiempo en cada segmento)
elite <- elite %>%
  mutate(
    rel_seg_0_5 = seg_0_5 / tiempo_oficial,
    rel_seg_5_10 = seg_5_10 / tiempo_oficial,
    rel_seg_10_15 = seg_10_15 / tiempo_oficial,
    rel_seg_15_20 = seg_15_20 / tiempo_oficial,
    rel_seg_20_25 = seg_20_25 / tiempo_oficial,
    rel_seg_25_30 = seg_25_30 / tiempo_oficial,
    rel_seg_30_35 = seg_30_35 / tiempo_oficial,
    rel_seg_35_40 = seg_35_40 / tiempo_oficial,
    rel_seg_40_meta = seg_40_meta / tiempo_oficial
  )

# Seleccionar solo las variables para PCA
elite_pca_data <- elite %>%
  select(Nombre, Genero, estrategia, starts_with("rel_seg_")) %>%
  na.omit()

cat("✓ Datos preparados para categoría Élite\n")
cat("✓ Número de corredores:", nrow(elite_pca_data), "\n")
cat("✓ Variables:", ncol(elite_pca_data) - 3, "segmentos normalizados\n")
```

### Análisis de Componentes Principales

```{r}
# Realizar PCA (sin incluir las columnas Nombre, Genero, Estrategia)
pca_elite <- prcomp(elite_pca_data[, -c(1:3)], center = TRUE, scale. = TRUE)

# Resumen
cat("=== RESUMEN PCA - ÉLITE ===\n")
print(summary(pca_elite))

# Autovalores
autovalores_elite <- pca_elite$sdev^2
cat("\n=== AUTOVALORES ===\n")
print(autovalores_elite)

# Varianza explicada
var_explicada <- round(autovalores_elite / sum(autovalores_elite) * 100, 2)
cat("\n=== VARIANZA EXPLICADA POR COMPONENTE (%) ===\n")
print(var_explicada)

# Varianza acumulada
var_acum_elite <- cumsum(var_explicada)
cat("\n=== VARIANZA ACUMULADA (%) ===\n")
print(var_acum_elite)
```

Observamos que, con las 2 primeras componentes principales, se explica un 82.65% de la varianza total, lo que indica que estas dos componentes capturan la mayor parte de la información contenida en los datos originales.

### Autovectores (Loadings)

A continuación, visualizamos los autovectores (loadings) correspondientes a las dos primeras componentes principales:

```{r}
cat("=== AUTOVECTORES - PC1 y PC2 ===\n")
print(pca_elite$rotation[, 1:2])
```

Observamos que **la primera componente principal (PC1)** contiene una especie de media ponderada en la cual, se dan valores negativos de manera creciente a medida que avanzan los segmentos de la carrera. A partir de los 25km, los siguientes segmentos comienzan a tomar valores positivos de manera incremental, bajando un poco el valor del segmento desde los 40km a meta. Esto sugiere ¿?

Respecto a la **segunda componente principal (PC2)**, se observan valores ligeramente negativos en los 3 primeros segmentos de la carrera, seguido de valores altamente positivos en los parciales de 20 a 30km y valores negativos en los dos últimos segmentos. Esto sugiere ¿?

### Gráfica de PCA - Élite

```{r}
# Preparar datos para graficar
scores_elite <- as.data.frame(pca_elite$x[, 1:2])
scores_elite$Nombre <- elite_pca_data$Nombre
scores_elite$Genero <- elite_pca_data$Genero
scores_elite$estrategia <- elite_pca_data$estrategia

# Mostrar algunos valores
cat("\n=== PRIMEROS 10 CORREDORES EN ESPACIO PC1-PC2 ===\n")
print(head(scores_elite, 10))
```

#### Gráfico estático con ggplot2

```{r}
# Gráfica estática básica
ggplot(scores_elite, aes(x = PC1, y = PC2, color = Genero, shape = estrategia)) +
  geom_point(size = 4, alpha = 0.7) +
  labs(
    title = "PCA - Categoría Élite (por Género y Estrategia)",
    x = paste0("PC1 (", var_explicada[1], "%)"),
    y = paste0("PC2 (", var_explicada[2], "%)"),
    color = "Género",
    shape = "Estrategia"
  ) +
  scale_color_manual(values = c("Men" = "#1976D2", "Women" = "#E91E63")) +
  theme_minimal(base_size = 12) +
  theme(
    plot.title = element_text(face = "bold", size = 14, hjust = 0.5),
    panel.grid.major = element_line(color = "gray90"),
    panel.grid.minor = element_blank(),
    legend.position = "right"
  )
```

#### Gráfico interactivo con plotly

```{r}
library(plotly)

# Crear variable combinada para colores únicos por género y estrategia
scores_elite <- scores_elite %>%
  mutate(grupo = paste0(Genero, " - ", estrategia))

# Definir paleta de colores combinada (género como tono base, estrategia como variación)
colores_combinados <- c(
  # Hombres (tonos azules)
  "Men - Negativa" = "#1E3A8A",
  "Men - Positiva" = "#2563EB",
  "Men - Uniforme" = "#60A5FA",
  "Men - Variable" = "#93C5FD",
  # Mujeres (tonos rosas/morados)
  "Women - Negativa" = "#831843",
  "Women - Positiva" = "#BE185D",
  "Women - Uniforme" = "#EC4899",
  "Women - Variable" = "#F9A8D4"
)

# Calcular rangos fijos de los ejes
rango_x <- range(scores_elite$PC1, na.rm = TRUE)
rango_y <- range(scores_elite$PC2, na.rm = TRUE)
margen_x <- diff(rango_x) * 0.1
margen_y <- diff(rango_y) * 0.1

# Crear figura base
fig <- plot_ly()

# Agregar trazas por cada combinación de género y estrategia
for (genero in unique(scores_elite$Genero)) {
  for (estrat in unique(scores_elite$estrategia)) {
    datos_grupo <- scores_elite %>%
      filter(Genero == genero, estrategia == estrat)
    
    if (nrow(datos_grupo) > 0) {
      fig <- fig %>%
        add_trace(
          data = datos_grupo,
          x = ~PC1,
          y = ~PC2,
          type = "scatter",
          mode = "markers",
          name = paste0(genero, " - ", estrat),
          legendgroup = genero,
          legendgrouptitle = list(text = genero),
          marker = list(
            size = 12,
            color = colores_combinados[paste0(genero, " - ", estrat)],
            opacity = 0.85,
            line = list(
              color = "white",
              width = 1.5
            )
          ),
          text = ~paste0(
            "<b style='font-size:14px'>", Nombre, "</b><br>",
            "<br>",
            "<b>Género:</b> ", Genero, "<br>",
            "<b>Estrategia:</b> ", estrat, "<br>",
            "<br>",
            "<b>PC1:</b> ", round(PC1, 4), "<br>",
            "<b>PC2:</b> ", round(PC2, 4)
          ),
          hovertemplate = "%{text}<extra></extra>"
        )
    }
  }
}

# Configurar layout con ejes fijos
fig <- fig %>%
  layout(
    title = list(
      text = "<b>Análisis de Componentes Principales - Categoría Élite</b><br><sub>Estrategias de carrera en el Maratón de Tokio 2025</sub>",
      font = list(
        size = 18,
        family = "Arial, sans-serif",
        color = "#2C3E50"
      ),
      x = 0.5,
      xanchor = "center"
    ),
    xaxis = list(
      title = list(
        text = paste0("<b>PC1 (", var_explicada[1], "%)</b>"),
        font = list(size = 14, family = "Arial", color = "#34495E")
      ),
      range = c(rango_x[1] - margen_x, rango_x[2] + margen_x),
      fixedrange = FALSE,
      gridcolor = "#E8E8E8",
      gridwidth = 1,
      showgrid = TRUE,
      zeroline = TRUE,
      zerolinecolor = "#95A5A6",
      zerolinewidth = 2,
      tickfont = list(size = 11, color = "#34495E")
    ),
    yaxis = list(
      title = list(
        text = paste0("<b>PC2 (", var_explicada[2], "%)</b>"),
        font = list(size = 14, family = "Arial", color = "#34495E")
      ),
      range = c(rango_y[1] - margen_y, rango_y[2] + margen_y),
      fixedrange = FALSE,
      gridcolor = "#E8E8E8",
      gridwidth = 1,
      showgrid = TRUE,
      zeroline = TRUE,
      zerolinecolor = "#95A5A6",
      zerolinewidth = 2,
      tickfont = list(size = 11, color = "#34495E")
    ),
    hovermode = "closest",
    hoverlabel = list(
      bgcolor = "white",
      font = list(
        family = "Arial, sans-serif",
        size = 13,
        color = "#2C3E50"
      ),
      bordercolor = "#BDC3C7",
      align = "left"
    ),
    legend = list(
      title = list(
        text = "<b>Género y Estrategia</b>",
        font = list(size = 13, family = "Arial")
      ),
      font = list(size = 11, family = "Arial"),
      orientation = "v",
      x = 1.02,
      y = 1,
      bgcolor = "rgba(255, 255, 255, 0.95)",
      bordercolor = "#BDC3C7",
      borderwidth = 1,
      tracegroupgap = 10
    ),
    plot_bgcolor = "#FAFAFA",
    paper_bgcolor = "#FFFFFF",
    margin = list(l = 80, r = 180, t = 100, b = 80)
  ) %>%
  config(
    displayModeBar = TRUE,
    displaylogo = FALSE,
    modeBarButtonsToRemove = c("lasso2d", "select2d"),
    toImageButtonOptions = list(
      format = "png",
      filename = "pca_elite_tokyo2025",
      height = 800,
      width = 1200,
      scale = 2
    )
  )

# Mostrar gráfico
fig
```

# Modelo de regresión lineal para predecir el tiempo de la maratón 
1) con los parciales hasta la media maratón
2) con los tiempos desde la media maratón
3) con los parciales hasta la media maratón teniendo en cuenta la edad
4) con los parciales desde la media maratón teniendo en cuenta la edad
5) teniéndolo todo en cuenta

```{r}
names(resultadosTokyo2025)

modelo_parcial_hasta_mm <- lm(tiempo_oficial ~ parcial_5km + parcial_10km + parcial_15km + parcial_20km, medio_maraton,
               data = resultadosTokyo2025)

summary(modelo_parcial_hasta_mm)
```

```{r}
par(mfrow = c(2, 2))   # 4 gráficos en una misma ventana
plot(modelo_parcial_hasta_mm)
par(mfrow = c(1, 1))
```

```{r}
pred <- predict(modelo_parcial_hasta_mm)

plot(resultadosTokyo2025$tiempo_oficial, pred,
     xlab = "Tiempo real",
     ylab = "Tiempo predicho",
     main = "Predicción vs Real - modelo_parcial_hasta_mm")

abline(0, 1, col="red", lwd=2)  # línea ideal
```

```{r}
library(ggplot2)

resultadosTokyo2025$pred <- predict(modelo_parcial_hasta_mm)

ggplot(resultadosTokyo2025, aes(x = pred, y = tiempo_oficial)) +
  geom_point() +
  geom_abline(intercept = 0, slope = 1, color = "red") +
  labs(title = "Predicciones vs valores reales - Modelo A",
       x = "Tiempo predicho",
       y = "Tiempo real") +
  theme_minimal()
```